【裁判字號】    89,訴,2942
【裁判日期】    901016
【裁判案由】    地上權登記
【裁判全文】
臺北高等行政法院判決                            八十九年度訴字第二九四二號
                              .
    原      告  乙○○
                丙○○
                丁○○
                戊○○
                己○○
                庚○○
                辛○○
    兼  共  同  甲○○
    訴訟代理人
    被      告  台北縣板橋地政事務所
    代  表  人  壬○○主任）.
    訴訟代理人  癸○○
右當事人間因地上權登記事件，原告不服臺灣省政府中華民國八十九年十一月二日八
九府訴二字第一二九五五九號再訴願決定，提起行政訴訟，本院判決如左：
      主  文
原告之訴駁回。
訴訟費用由原告負擔。
      事  實
一、事實概要：緣原告之被繼承人許簡滿生前於民國（下同）八十四年五月間就坐落
    台北縣板橋市○○段六○一、六○二、六○五、六一○、六一一地號土地向被告
    申請辦理時效取得地上權登記，案經被告公告、異議、調處。因許簡滿不服調處
    結果，向法院提起訴訟。被告於八十四年九月二十五日以八四北縣板地登字第四
    ○二六號駁回理由書駁回所請。許簡滿於八十五年九月十八日復向被告請求先行
    將調處結果無爭議部分辦理登記，然被告以「台端既然對調處結果不服而訴請法
    院裁判，本所自無法再依原調處結果辦理登記，故台端所請歉難照辨。」等由函
    復。許簡滿不服，於八十五年十月間，向臺北縣政府提起訴願，經訴願審議後認
    被告徒就許簡滿已就原調處結論（一），即永安段六○二地號部分向法院提起訴
    訟為由否准許簡滿之請求，認事用法均有違誤，遂以八十六年三月二十七日北府
    訴決字第三六一八八四號函決定「原處分應予撤銷，由原處分機關（即被告）另
    為適法之處分。」經被告請許簡滿重新申請，並重新審查後發現，許簡滿檢齊戶
    籍謄本重新填明之土地所有權人或其繼承人之姓名、住址核與八十四年五月間申
    請時所填載之姓名、住址並不相符，遂於八十六年七月二十四日以八六北縣板地
    一字第七六四四號函臺北縣政府核示應否再重新公告，案經臺北縣政府以八十六
    年九月二十二日八六北府地一字第三五○二五九號函復：「‧‧‧依時效取得地
    上權登記審查要點第八點規定意旨，占有人申請登記時應填明土地所有權人或其
    繼承人之確實住址，以利審查有關土地所有權人查填不一情形，如係可歸責於申
    請人者，則應採甲案辦理為宜。」（據被告七六四四號函所提甲案為應予重新公
    告通知）。被告遂於八十六年九月三十日以八六北縣板地一字第一○二五六號函
    知許簡滿將重新公告等情。許簡滿不服，循序提起訴願、再訴願，嗣於八十七年
    三月二十七日再訴願程序時死亡，由原告之一甲○○承受再訴願後，經再訴願決
    定駁回，乃提起行政訴訟，經最高行政法院（八十九年七月一日改制前為行政法
    院，下同）八十九年度判字第一五七二號判決：「再訴願決定撤銷。」並發回由
    臺灣省政府依判決意旨通知全體繼承人即原告承受再訴願後，以八十九年十一月
    二日八九府訴二字第一二九五五九號重為再訴願決定駁回，原告猶表不服，遂向
    本院提起行政訴訟。
二、訴之聲明：
  （一）原告聲明：
      １、再訴願決定、訴願決定及原處分關於重新公告部分均撤銷。
      ２、請求命被告將附圖權利範圍欄所示土地，依附圖所示權利範圍之地號、面
          積，准予辦理地上權登記。
  （二）被告聲明：如主文所示。
三、兩造之爭點：
    原告主張其被繼承人許簡滿生前於八十四年五月間就坐落板橋市○○段六○五、
    六一○、六一一等地號土地，申請辦理時效取得地上權登記，所填載之土地所有
    權人姓名、住址，係依據土地謄本之記載而為填列，雖然有以已死亡者楊田欽、
    劉進源之姓名、住址填載錯誤情事，亦非可歸責於原告，並且已經被告完成公告
    程序，無損於土地所有權人之權益，被告卻通知欲重新公告通知，顯有違誤，是
    否可採？
  （一）原告主張之理由：
      １、有關土地所權人查填部分：
        （１）依原處分說明三所載「‧‧‧為免使本件土地所有權人因台端查填不
              實致其異議權利遭剝奪‧‧‧」等語，將查填與事實有出入之責任，
              推卸給原告。
        （２）惟查：
              原告並非具公權力之機關，又無法院之裁定；且依戶籍登記說明須
                知，請領戶籍謄本之申請人資格，原告無一符合，故無從申請他人
                之戶籍謄本。原告唯一能獲取之資料，為被告所製發之土地謄本上
                之記載。故原告查填之資料與被告登載符合，並無不實之處。
              退一步言，所有權人「楊四欽」與「劉進源」縱於申請登記前已死
                亡，惟被告未完整登記「繼承人」與「繼承人之地址」之登記，係
                屬登記簿上之記載不全。
              然查臺灣省政府地政處八十五年三月二十七日八五地一字第一六二
                六七號函，請求內政部修正「時效取得地上權登記審查要點」第八
                點第一項。內政部則以八十五年五月七日台（八五）內地字第八五
                ○四一三一號函表示無修正之必要，其說明三更揭示「‧‧‧查登
                記簿上若無土地所有權人住址之記載或記載不全，自屬應為通知之
                處所不明，應以公示送達方式辦理，故尚無修正之必要。」
              時效取得地上權事件，應經公告程序，其目的原在於補足登記簿上
                記載不全；若徒以填載不符為藉口，企圖忽略原公告效力，或企圖
                一再公告，則與訂定公告程序之目的不符。本件申請案，已完成公
                告程序，縱被告職掌之登記簿記載不全，致使兩造均對於應為通知
                之處所不明，亦已經公告程序而補足，並無損於土地所有權人之權
                益，與內政部台（八五）內地字第八五○四一三一號函意旨相符。
              被告於九十年二月二十二日所呈之答辯狀，其理由四中，猶扭曲解
                釋登記審查要點第八點第一項之規定，認占有人有據實查明填載之
                責‧‧‧等語。惟被告卻「故意掩蓋」內政部台（八五）內地字第
                八五○四一三一號函，已否決臺灣省政府請求修正之事實。易言之
                ，被告之答辯，即便其上級行政機關亦不認同，進一步言，被告早
                已違反其上級機關之命令。
              綜上所述，被告以填載不符為藉口欲重新公告，即與「時效取得地
                上權登記審查要點」及內政部台（八五）內地字第八五○四一三一
                號函之意旨不符，自有予以撤銷之必要。
      ２、關於被告於八十四年五月廿二日所作成之調處部分：
        （１）前開調處處分，至今仍屬合法存績，原告遵循前開合法存績之處分請
              求登記，並無不當。
        （２）合法存績之行政處分，具有拘束力。此一拘束力，非唯對處分之相對
              人，即使為處分之行政機關，亦同受拘束。
        （３）被告既無法否認其自為之調處處分之效力，復企圖規避處分之拘束力
              ，故不遵守合法之程序，出爾反爾、自凌於律法之上，戕害政府威信
              與違反依法行政原則，無甚乎此。
  （二）被告主張之理由：
      １、按內政部七十七年八月十七日台內地字第六二一四六四號函訂頒「時效取
          得地上權登記審查要點」第八點第一項規定：「占有人申請登記時，應填
          明土地所有權人之現住址及登記簿所載之住址，如土地所有權人死亡者，
          應填明其繼承人及該繼承人之現住址。」是故，許簡滿於八十四年五月二
          十二日向被告申請時效取得地上權登記時，即依上開規定於申請書備註欄
          填載土地所有權人之姓名、住址，惟查內政部為避免申請人申辦時效取得
          地上權登記時填載住址不實，及便利登記機關審查，並兼顧保護土地所有
          權人權益暨保障人民財產權等由，於八十五年五月七日以台內地字第八五
          ○四一三一號函修正上開要點第八點第一項，明定申請人除應填明土地所
          有權人或其繼承人之住址外，並應檢附戶籍謄本辦理。是以，被告重新審
          理本件時，即依上開新修正規定於八十六年五月三十日以八六北縣板地二
          字第五五六九號函通知許簡滿，請其檢附土地所有權人或其繼承人之戶籍
          謄本辦理。嗣後許簡滿業依規定檢齊全部戶籍謄本並重新填明土地所有權
          人或其繼承人之姓名、住址申辦登記。
      ２、惟被告重新審查後發現，許簡滿依該新修正之規定檢齊全部戶籍謄本並重
          新填載之姓名、住址，核與八十四年五月間申請時所填載之姓名、住址，
          並未相符，即發現申請人八十四年五月間所填載之土地所有權人之一「劉
          進源」早於六十一年九月二十七日死亡、「楊四欽」於八十一年十月二十
          六日死亡，致被告並未合法通知上開土地所有權人之繼承人，故被告乃於
          八十四年五月二十九日依據申請人查填之姓名、住址，函請本件土地所有
          權人若有異議得於公告期間內以書面提出，所為之通知（土地登記規則第
          一百一十四條規定參照）與事實有悖。若被告昧於事實，不顧及部分土地
          所有權人或因未獲通知致其異議權利遭受剝奪之可能，逕准依原調處結果
          登記，則勢將損及政府威信，人民之財產權亦或因此遭受嚴重損害，為免
          本件因不實之查填、通知致被告調處結果之公正與公平遭受質疑，被告爰
          於八十六年七月二十四日以八六北縣板地一字第七六四四號函擬具「本件
          應否重新公告通知」之處理意見陳報臺北縣政府核示，案經臺北縣政府以
          八十六年九月二十二日八六北府地一字第三五○二五九號函復在案，故被
          告依上開函示意旨，以八十六年九月三十日八六北縣板地一字第一○二五
          六號函通知許簡滿本件之處理結果，應無違誤。
      ３、按中央法規標準法第十八條規定略以「在處理程序終結前，據以准許之法
          規有變更者，適用新法規。」「在處理程序終結後‧‧‧仍應適用實體從
          舊程序從新之原則處理。」本件既於受理登記前因據以准許之法規（即時
          效取得地上權登記審查要點）有修改變更，致發現申請人許簡滿原填載之
          內容有不實之處，被告為求兼顧占有人與土地所有權人雙方權益，依上開
          法令規定將本件重新公告、通知，若有異議，將依法重新調處；若無異議
          ，再依原調處結果據以登記，被告所為之處分，均依法有據，並無違法之
          處。
      ４、依「時效取得地上權登記審查要點」第八點第一項規定略以「占有人申請
          登記時，應填明土地所有權人之現住址及登記簿所載之住址‧‧‧」揆其
          意旨，應認係占有人有據實查明填載之責，而非僅依登記簿所載之姓名、
          住址填載即可，故原告以土地法第四十三條規定依本法所為登記有絕對效
          力，主張「申請登記時係依被告製發之土地謄本記載而申請，其記載若有
          出入，應歸責於被告而非歸責於申請人」，足見原告對法規有錯誤之認知
          。
      ５、綜上所述，本件原告之訴為無理由，請駁回原告之訴。
      理  由
一、按民法第六條規定：「人之權利能力，始於出生，終於死亡。」又「土地總登記
    後，因主張時效完成申請地上權登記時，應提出占有土地四鄰證明，或其他足資
    證明開始占有至申請登記時繼續占有事實之文件。前項登記之申請，經登記機關
    審查證明無誤應即公告。公告期間為三十日，並同時通知土地所有權人。土地所
    有權人在前項公告期間內，如有異議，依土地法第五十九條第二項規定處理。」
    土地登記規則第一百十四條定有明文。又依時效取得地上權登記審查要點第八點
    第一項前段明定「占有人申請登記時，應填明土地所有權人之現住址及登記簿所
    載之住址，如土地所有權人死亡者，應填明其繼承人及該繼承人之現住址，並應
    檢附土地所有權人或繼承人之戶籍謄本。」
二、原告之被繼承人許簡滿，生前於八十四年五月間，就坐落台北縣板橋市○○段六
    ○五、六一○、六一一等地號土地，向被告申請辦理時效取得地上權登記，案經
    被告公告、異議、調處，許簡滿不服調處結果，提起民事訴訟，被告亦駁回原告
    之申請，許簡滿不服，提起訴願，經台北縣政府訴願決定：原處分撤銷，囑由被
    告另為適法處分，經被告重新審查發現，許簡滿八十四年五月間所填載申請書土
    地所權人之一「劉進源」、「楊四欽」於申請前早已死亡，原公告、通知有瑕疵
    ，遂於八十六年九月三十日以八六北縣板地一字第一○二五六號函通知許簡滿本
    件將重新公告通知，許簡滿不服，循序提起行政救濟，未獲變更，其繼承人即原
    告復起訴主張許簡滿生前於八十四年五月間，就坐落如附圖所示台北縣板橋市○
    ○段六○五、六一○、六一一等地號土地，申請辦理時效取得地上權登記，所填
    載之土地所有權人姓名、住址，係依據土地謄本之記載而為填列，雖然有以已死
    亡者楊田欽、劉進源之姓名、住址填載錯誤情事，亦非可歸責於原告，並且已經
    被告完成公告程序，無損於土地所有權人之權益，被告卻通知欲重新公告通知，
    顯有違誤，詳如其事實欄所載理由等語。查許簡滿於八十四年五月間向被告申請
    時效取得地上權登記時，申請書所填載土地所有權人之一「劉進源」早於六十一
    年九月二十七日死亡、「楊四欽」於八十一年十月二十六日死亡，此有土地登記
    申請書、戶藉謄本附卷可憑，復為兩造所不爭，則被告所為對已死亡之人公告、
    通知自不生效力，嗣後被告依台北縣政府八十六年三月二十七日北府訴決字第三
    六一八八四號訴願決定意旨，重新審理發現前述申請書、公告、通知有誤後，以
    八十六年九月三十日八六北縣板地一字第一○二五六號通知許簡滿本件將重新公
    告、通知，揆諸首揭規定，自無不合。至於原告訴稱：許簡滿土地登記申請所載
    土地所權人，係依據土地登記簿為填載，故申請書填載土地所有權人「楊四欽」
    、「劉進源」縱為已死亡之人，亦不可歸責於許簡滿或其繼承人即原告等語。查
    許簡滿申請就其使用之附圖所示等土地，申請辦理時效取得地上權登記，對於附
    圖所示等土地之所有權人之權益影響甚大，自應詳予查明據實填載申請書，詎竟
    以已死亡多年之「楊四欽」、「劉進源」填載為土地所有權人，自難謂無過失，
    原告主張，自不足採。
三、又原告於本件言詞辯論期日陳明僅就被告八十六年九月三十日八六北縣板地一字
    第一○二五六號函說明三、將重新公告通知部分起訴，經記明筆錄附卷可憑。至
    於說明二通知辦理更正占有範圍部分，據被告答辯狀記載，許簡滿業於接獲通知
    後親至被告確認占有範圍，並認章無誤，併此明。
四、綜上說明，本件原處分關於重新公告部分，核無違誤，最後一再訴願決定，遞予
    維持，俱無不合，原告起訴意旨，難謂為有理由，應予駁回。原告撤銷訴訟，既
    無理由駁回，則其併提起課予義務訴訟，請求命被告將附圖權利範圍欄所示土地
    ，依附圖所示權利範圍之地號、面積，准予辦理地上權登記，亦不應准許，應併
    駁回。
五、據上論結，本件原告之訴為無理由，依行政訴訟法第一百零四條、民事訴訟法第
    八十五條第一項前段、第七十八條，判決如主文。
中      華      民      國     九十     年      十      月     十六     日
                    臺 北 高 等 行 政 法 院  第 二 庭
                                審 判 長 法  官    王立杰
                                         法  官    陳雅香
                                         法  官    黃本仁
右為正本係照原本作成。
如不服本判決，應於送達後二十日內，向本院提出上訴狀並表明上訴理由，如於本判
決宣示後送達前提起上訴者，應於判決送達後二十日內補提上訴理由書（須按他造人
數附繕本）。
中      華      民      國     九十     年      十      月     十七     日
                                         書記官    姚國華


司法院資訊處製作；財團法人民間司法改革基金會備份。
